臺灣臺中地方法院刑事判決　　　　　　　　　　　　九十一年度訴字第一八號
　　公　訴　人　臺灣臺中地方法院檢察署檢察官
　　被　　　告　丙○○
　　選任辯護人　林春榮律師
右列被告因偽造文書等案件，經檢察官提起公訴（九十年度偵字第二一五四七號、九
十一年度偵字第一二四二、四二一八、五○五四號），本院判決如左：
    主  文
丙○○行使偽造私文書，足以生損害於他人，處有期徒刑參月，如易科罰金，以參佰
元折算壹日，緩刑貳年。民國九十一年十一月一日認諾書上偽造之「戊○○」印文肆
枚、富邦產物保險股份有限公司批單號碼「一Ａ五八八四」號汽車保險單批改申請書
上偽造之「戊○○」印文參枚及偽造之「戊○○」印章壹顆，均沒收。
    事  實
一、丙○○與戊○○原訂有婚約，嗣於民國九十年十月二十一日，雙方因故解除婚約
    ，遂相約至嘉信律師事務所，在涂國慶律師見證下，簽立解除婚約同意書，並詳
    列雙方應返還贈與物之內容。後於同年月二十六日戊○○依約將丙○○所贈之車
    牌號碼二Ｑ─０一八八號自用小客車過戶至丙○○名下，並將該車返還予丙○○
    ，惟該汽車原以戊○○為被保險人，向富邦產物保險股份有限公司（下簡稱富邦
    公司）所投保之保單號碼○五一六第00000000號之汽車保險，保險期間
    係自九十年五月十日至九十一年五月十日止，因尚未屆期，故該保單上之被保險
    人仍列名戊○○，並未變更為丙○○名義。戊○○要求丙○○須先返還上揭解除
    婚約同書中所約定之新台幣（下同）七萬元後，始同意將前開汽車保險辦理退保
    手續，並將因退保所能獲得之退保金額，轉入丙○○名下，以折抵丙○○辦理新
    汽車保險時所應繳之保險費。詎丙○○於九十年十月二十九日，向富邦公司業務
    員丁○○，以電話問明辦理汽車保險退保及加保手續所需資料後，在尚未經戊○○同意下，竟擅自於九十年十一月一日，以其本身為上開汽車新所有權人及戊○○上揭保險單遺失為由，邀約不知情之丁○○，前去其住處勘車，並基於行使偽
    造私文書及意圖為自己免繳部分保險費之不法利益之犯意，委託丁○○辦理戊○○右揭汽車保險之退保手續，繼而以戊○○代理人名義，自行在認諾書上之「立
    認諾書人之代理人」欄簽上丙○○之名字及蓋章後，將該認諾書及辦理其本身新
    汽車保險所需證件一併交付予丁○○，並委託不知情之丁○○去代刻戊○○之印
    章，俾蓋在該認諾書及其他退保所需文件上，以辦理上開汽車保險單之退保手續
    ，丁○○不疑有他，乃至不知情之店鋪代刻戊○○之印章一枚後，再交由亦不知
    情之富邦公司承辦人員，將該偽造之戊○○之印章蓋印文於該認諾書上四枚及批
    單號碼「一Ａ五八八四」號汽車保險單批改申請書上三枚，並將該認諾書及汽車
    保險單批改申請書持以行使，提報予富邦公司，以完成上述保險單之退保手續，
    致富邦公司因而陷於錯誤，誤以為戊○○有同意將上揭退保保險費，用以抵繳丙○○上揭申請辦理之0000000000000號汽車保險單應繳之保險費，
    致未將該退保保險費五萬八千九百七十三元退還予戊○○，卻將該金額折抵丙○○上開汽車保險單所應繳之保險費，使丙○○獲得免繳保險費五萬八千九百七十
    三元之不法利益，足生損害於戊○○及富邦公司。嗣經戊○○本人欲辦理前揭汽
    車保險單之退保手續時，始查悉上情。
二、案經戊○○訴由臺中市警察局第二分局報請臺灣臺中地方法院檢察署檢察官偵查
    起訴。
    理  由
一、訊據被告丙○○固對於其係右揭車牌號碼二Ｑ─０一八八號自用小客車之新所有
    權人，在戊○○尚未同意，且不知情下，有於右揭時日告知丁○○，原被保險人
    戊○○之汽車保險單業已遺失，並在認諾書上「立認諾書人代理人」簽名蓋章，
    及將之與其他辦理汽車保險所需證件一併交付予丁○○，委託渠辦理加退保手續
    等事實坦承不諱，惟矢口否認伊有委託丁○○去代刻及蓋用戊○○之印章，辯稱
    ：當時係丁○○說為了作業方便，請伊先在該認諾書代理人處簽名蓋章，伊交付
    認諾書予丁○○時，即告知丁○○要其主動去聯絡戊○○簽名，以完成退保手續
    。伊並不知道丁○○自行去刻戊○○刻章之情事，事發後是丁○○為推卸刑責，
    始訛稱是伊委託代刻的。惟戊○○既已於九十年十月二十六日將該自用小客車過
    戶並交付予伊，且有將被保險人名義變更之義務及有同意去辦理退保，以該保費
    抵繳伊之保費之意思，則伊自無庸再藉偽造文書之方式為之，況依丁○○所述，
    伊於委託辦理退保時，曾另提出戊○○之印章一枚，與其他文件一併放在車內，
    後因汽車行經地下道時而遺失該印章，始要求其再代刻一枚云云，若印章果真在
    車內遺失，何以會無法尋獲？且丁○○若真受伊委託代刻，則事情辦妥後，適時
    戊○○尚未至富邦公司爭執，丁○○為何保留該印章，未將該印章交付予伊？又
    丁○○所提出之錄音帶譯文，係節錄，前面尚有三十分鐘之對話未錄音，並不足
    採，且譯文中伊並未承認有委託之情事，因此證人乙○○、甲○○所言亦不實在
    ；再者，伊在認諾書上代理人欄簽名蓋章，即表明伊係代理之意旨，縱未經本人
    授權，該文書仍係代理人自己之文書，不得令其負偽造文書之罪責。此外，戊○○之保險費都是伊在繳納，且自九十年十月二十六日起，已因不具有汽車所有權
    及保險利益，伊委託丁○○辦理被保險人變更，對戊○○根本不會構成損害，亦
    與偽造文書罪之要件不符。又戊○○既同意返還上揭汽車，自係包含前開汽車保
    險單之退保無疑，戊○○所稱電話中有告知被告同意更名附有條件之情事並不實
    在，且保費既係被告所繳納，退保保險費本應歸屬被告，被告並無不法之意圖，
    且未對富邦公司有何施用詐術之行為可言，應不為罪云云。
二、經查：
  (一)被告右揭犯罪事實，業據告訴人在偵查中及本院調查中指訴綦詳，復有認諾書及
    富邦產物保險股份有限公司批單號碼「一Ａ五八八四」號汽車保險單批改申請書
  、切結書、解除婚約同意書、收據各一紙（見偵卷第四一至四四、六二、六三一
    三八、一四三頁）及告訴人庭呈之偽造之「戊○○」印章一顆在卷足參。
  (二)又被告辯稱未委託丁○○代刻印章云云，業經證人丁○○於本院調查中到庭結證
    證述：「（問：當時丙○○有無提出保單？）他說沒有保單，他說保單在謝小姐
    那裡，謝小姐說不見了，所以丙○○先生就寫一張認諾書」、「他說要保人是他
    ，保險都是他繳的，他有提出信用卡的繳保費證明。我是沒有問他謝小姐是否知
    道，後來我要求的東西，丙○○先生都有提出，當時是我要去勘車的時候，我載
    丙○○過去，他是先把文件、印章交給我，我就把他放在擋風玻璃的前方面板上
    ，我們照完相開車出來，上坡的時候文件、印章都掉到地上，後來文件都找到了
    ，但是印章就是找不到，找了半個小時我們找不到，丙○○就說要我代刻謝小姐
    的印章，我當時沒有想那麼多，他說文件都齊全了，應該沒有問題，有事他負責
    」、「（問：那時有無叫丙○○出具同意書嗎？）當時沒有，後來謝小姐打電話
    來問，說他保險過戶的事情，我們襄理覺得不妥，就打了一份承諾書叫我拿去陳
    先生診所請他簽，我去他診所的時候就有跟他說印章是他委託我刻的，請他簽，
    他就說他要去問律師是否可以簽，後來他有到我們公司，他有承認他有請我代刻
    ，當時我們經理、襄理都有在場」、「（問：丙○○在要你辦這件事情的時候，
    有無跟你講，有關謝惠美的簽名，你要去找他簽？）沒有」等語綦詳（見本院卷
    第八二、八三頁）；復據事發後與被告有過協商之富邦公司營業部副理即證人乙○○在本院調查中到庭具結證述：「（問：當天如何跟丙○○談的？）我們就請
    他到貴賓室談，我們要求他寫一份委託書，當時我們有問他說是否戊○○的印章
    放在儀表板上在進地下道的時候遺失，他說是，他承認是他委託丁○○代刻的，
    我們問他為何不寫委託書，他說有請教過律師說不方便，當時我們有錄音，我們
    認為案件很複雜，我們為了保護職員的清白，所以才錄音的。他說當時印章刻好
    之後，放在車的前窗遺失了，他委託丁○○刻一個印章」等語（見本院卷第一二
    六頁）及富邦公司之職員即證人陳逸群亦於同日到庭結證證稱：「（問：丙○○
    是否有到你們辦公室談過保單過戶的事？）是，當時他很客氣，覺得很抱歉，他
    說他原來有個戊○○的印章，但因掉在車上，他與丁○○都找不到，所以請丁○○再代刻一個印章」等語明白（見本院卷第一二七頁），且錄音帶譯文中有此段
    對話：「陳襄理問：我很好奇，那天你本來不是已經刻好一個印章嗎？那為什麼
    又叫劉小姐又刻另外一個印章？被告答：那時候我就放在車上，結果上車子的時
    候，撞到呀就掉下來。陳襄理問：那就在車上囉！被告答：對呀！就在車上。陳
    襄理問：對呀！那就找的到呀！被告答：因為我一直找就找不到呀！」，此有證
    人丁○○提出之錄音帶譯文（見本院卷第一三八頁）及錄音帶一捲附卷可稽，復
    參諸本院九十一年九月十九日調查中，諭知當庭勘驗該錄音帶時，被告表明不用
    勘驗，並供承：「當時我確實有與富邦公司的人有這些對話沒錯」、經提示錄音
    帶譯文，「（問：譯文是否與錄音帶內容一致？）內容應該是一樣的」、辯護人
    要求提示錄音帶譯文，請被告看一遍，是否沒有節錄？被告亦再次肯定伊與保險
    公司有該段對話無訛（見本院卷第一七六頁），由上揭對話中，顯見被告確有委
    託證人丁○○代刻告訴人戊○○之印章等情已臻明確。至被告辯稱係節錄云云，
    經核該段錄音之前，是否尚有其他對話未錄音，實與此一心證之形成不生影響，
    被告所辯，尚不足採。又被告質疑若委託退保時確有將戊○○印章放在車內，何
    以會無法尋獲乙節，惟汽車行進間，東西若滑落車上，有時塞在座椅下或其他較
    不易尋找處，致短時間內無法尋獲，事所常有，尚難以此認定證人丁○○所言不
    實在。至被告質疑若伊確有委託代刻之事實，何以證人丁○○尚未知悉告訴人會
    前去理論前，竟會保留該印章，未將該印章交付予伊云云，此業據證人丁○○陳
    稱，當時也是在十一月一日或二日的時候，戊○○已打電話去查詢保險單的事，
    及被告不肯簽委託書，所以沒將印章給被告（見本院卷第八六、八七頁），證人
    丁○○所言，尚合常理，足堪採認。且證人丁○○事後是否返還該印章予被告，
    亦與認定被告是否有委託證人丁○○去刻該印章，並無必然之關係，是尚難以證
    人丁○○事後未返還該印章予被告，即遽論被告並無委託情事。再者，就本件退
    保事宜而言，得以蒙受利益者，係被告，而非證人丁○○，且證人丁○○與被告
    亦不相識，因此，若謂證人丁○○竟會在未受委託下，甘冒刑責貿然去偽刻告訴
    人之印章，進而偽造私文書，持以行使，以使被告獲取免繳部分保險費之利益，
    亦與常理有違，故被告上開所辯，係卸責之詞，不足採信。
  (三)復依告訴人指訴其係在被告履行解除婚約之給付義務後，始會同意辦理本件退保
    手續，並將退保保險費抵繳被告之新保險費甚明（見本院卷第一四三至一四五、
    二一四、二一五頁），且縱認告訴人於雙方解除婚約協議中確有此辦理之意思，
    惟在告訴人未實際親自在辦理退保文件簽名蓋章，或授權被告代為辦理上揭手續
    前，告訴人仍對是否作上述行為擁有決定權。雖該自用小客車所有權人已易主為
    被告，惟原汽車保險單之被保險人仍列名為告訴人無疑，縱認原汽車保險單會因
    失卻保險利益而失其效力，惟原保險利益仍歸屬於被保險人即告訴人，職是，退
    保時，退保之金額五萬八千九百七十三元即應給付予告訴人，其理至明，此與原
    保險契約之保險費是否由被告繳納無涉，亦難以此認定被告不具不法利益之意圖
    甚明。再被告於九十年十月二十九日與丁○○聯絡及十一月一日委託丁○○辦理
    退保事宜時，皆未告知告訴人，業據被告供明在卷，若告訴人果有辦理之意思，
    被告何以不予告知，由告訴人協同辦理或出具授權書？是被告縱否認告訴人曾於
    電話中告知伊同意退保附有條件云云，惟此業據告訴人指訴明確（見本院卷第二
    一四、二一五頁），復佐以上情，足認被告所辯委無足取。再參諸證人涂國慶於
    本院調查中到庭證述：「（問：被告辦理車輛保單過戶的事，你是否知道？）我
    不知道，我只知道雙方同意解除婚約的時候，告訴人同意要將車子返還給被告」
    、「（問：丙○○有無跟你詢問過車輛保單的事？）案發前沒有，案發後告訴人
    來事務所找我，他說他被竊刻印章，要我代向保險公司查詢，那時我才知道有這
    件事」」、「（問：被告有無去向你詢問過，保險費也是在返還的範圍裡面？）
    當天有談到的都有寫在契約書裡面，並沒有再問過我這方面的事，但在我發函後
    ，他有打電話來事務所，說他不是故意的」、「（問：汽車的所有權既然要謝小
    姐移轉給陳先生，是否當然包括保單？）當時當事人沒有提到，也沒有考慮到，
    我們是考慮到所有權的返還」等語甚為明確，（見本院卷第一二一、一二四頁）
    ，準此，可知被告所辯，告訴人負有變更之義務及辦理退保抵繳之意思，不致對
    告訴人生損害，且退保保險費本應歸屬被告，被告並無不法之意圖云云，尚不足
    採。又偽造文書者，凡無權制作文書，以他人名義擅自製作之文書，即屬偽造，
    如行為人係基於他人之授權委託，使用他人名義為之，當然不能謂為無權制作，
    但如無權代理，或逾越代理權限，以本人名義所作成之文書，則仍不失其為偽造
    。本案告訴人既未授與被告代理權，被告擅自以告訴人代理人名義利用不知情之
    第三人而製作認諾書及汽車保險單批改申請書，雖有表明為代理之意旨，仍屬無
    權代理，如上所述，仍應論以偽造之責。末查，被告雖辯稱無詐欺意圖及行為云
    云，然告訴人既無辦理前揭退保手續，以供抵被告之新保險費之意思，被告擅自
    出具上述認諾書及委託代辦退保手續，以達其抵繳保險費之情事，顯見被告具有
    不法利益之意圖甚明，且上揭行為，亦足以使富邦公司陷於錯誤，誤以為告訴人
    有同意抵繳等情無訛，是被告上開所辯，亦不足採。
  (四)綜上所述，被告上揭辯詞，均係卸責之詞，均不足採信，本件事證明確，被告犯
    行堪以認定。
二、查被告利用不知情之富邦公司業務員丁○○，未經告訴人戊○○之同意，去刻印
    店鋪偽刻告訴人戊○○之印章，致丁○○將該印章交付予亦不知情之承辦人員，
    並蓋「戊○○」印文於上揭認諾書及汽車保險單批改申請書上，持向富邦公司行
    使，因而完成該汽車保險單之退保手續，並將該退保保險費抵繳被告之汽車保險
    單應繳之保險費，足以生損害於告訴人戊○○與富邦公司（富邦公司有受告訴人
    戊○○訴追之虞），核被告所為，係犯刑法第二百十六條、第二百十條之行使偽
    造私文書罪及第三百三十九條第二項之詐欺得利罪。其偽造印章部分，被告係利
    用不知情之丁○○去不知情之刻印店鋪偽刻之，為間接正犯；偽造印文、偽造私
    文書及行使偽造私文書行為部分，被告係利用不知情之丁○○交付予亦不知情之
    承辦人員為蓋印文之行為，完成該偽造之文書，繼而持之向富邦公司為申請，亦
    為間接正犯。又其偽造印章之行為，應為偽造印文之行為所吸收，偽造印章、偽
    造印文為上開偽造私文書行為之階段行為；又偽造私文書後復持以行使，偽造私
    文書之低度行為，應為行使之高度行為所吸收，均不另論罪。而行使偽造私文書
    與詐欺得利二罪間，有方法結果之牽連關係，應依刑法第五十五條規定，從較重
    之行使偽造私文書罪處斷。公訴人就詐欺得利之犯行，雖未論及，惟就此犯行與
    起訴部分有裁判上一罪之關係，自為起訴效力所及，本院自得併予審理。爰審酌
    被告犯罪之動機、目的、手段、與被害人間之特殊情誼糾紛及犯罪之損害，尚非
    鉅大等一切情狀，量處如主文所示之刑，並諭知易科罰金之折算標準。末查被告
    前未曾受有期徒刑以上刑之宣告，有臺灣臺中地方法院檢察署刑案資料查註紀錄
    表及臺灣高等法院被告全國前案紀錄表各一份在卷可稽，其因一時失慮，偶罹刑
    章，經此偵審科刑之教訓後，當知所警惕，信無再犯之虞，本院認其所宣告之刑
    ，以暫不執行為適當，故諭知緩刑二年，以啟自新。
三、被告利用不知情之第三人所偽造之九十一年十一月一日認諾書上偽造之「戊○○
    」印文四枚、富邦產物保險股份有限公司批單號碼「一Ａ五八八四」號汽車保險
    單批改申請書上偽造之「戊○○」印文三枚及偽造之「戊○○」印章一顆，均應
    依刑法第二百十九條規定，併予宣告沒收。至證人丁○○所證述，被告先前在車
    上曾拿出一顆被告自稱係戊○○之印章者放在車上，惟嗣後遍尋不著，由於該印
    章究竟是否為戊○○之印章，證人稱有蓋子套著，沒有去看是否為戊○○之印章
    （見本院卷第八四頁），是尚無法證明該印章亦係偽造之戊○○印章，爰不宣告
    沒收，附此敘明。
據上論斷，應依刑事訴訟法第二百九十九條第一項前段，刑法第二百十六條、第二百
十條、第三百三十九條第二項、第五十五條、第四十一條第一項前段、第七十四條第
一款、第二百十九條，罰金罰鍰提高標準條例第一條前段、第二條，判決如主文。
本案經檢察官楊文廣到庭執行職務。
中      華      民      國      九十一   年     十二   月   二 十 四    日
                                    臺灣臺中地方法院刑事第七庭
                                        審判長法  官  夏 一 
                                              法  官  陳 卿 和
                                              法  官  蔡 美 華
右正本證明與原本無異。
如不服本判決，應於判決送達後十日內向本院提出上訴狀，上訴於臺灣高等法院臺中
分院( 須附繕本 )。
                                              書記官
中    華    民    國      九十一      年       十二      月     二十五  日
附錄本案判決論罪科刑之法條
中華民國刑法第二百十六條：
 (行使偽造變造或登載不實之文書罪)
行使第二百十條至第二百十五條之文書者，依偽造、變造文書或登載不實
事項或使登載不實事項之規定處斷。
中華民國刑法第二百十條：
 (偽造變造私文書罪)
偽造、變造私文書，足以生損害於公眾或他人者，處五年以下有期徒刑。
中華民國刑法第三百三十九條
 (普通詐欺罪)
意圖為自己或第三人不法之所有，以詐術使人將本人或第三人之物交付者
，處五年以下有期徒刑、拘役或科或併科一千元以下罰金。
以前項方法得財產上不法之利益或使第三人得之者，亦同。
前二項之未遂犯罰之。
